【裁判字號】    97,訴,528
【裁判日期】    970428
【裁判案由】    商業會計法等
【裁判全文】
臺灣臺北地方法院刑事判決               97年度訴字第528號
公  訴  人  臺灣臺北地方法院檢察署檢察官
被      告  甲○○
上列被告因違反商業會計法等案件，經檢察官提起公訴（97年度
偵緝字第475 號），嗣被告於準備程序中就被訴事實為有罪之陳
述，經告以簡式審判之旨，並聽取當事人之意見後，經本院合議
庭裁定以簡式審判程序審理，判決如下：
    主  文
甲○○共同連續商業負責人，以明知為不實之事項，而填製會計
憑證，處有期徒刑陸月，如易科罰金，以銀元佰元即新臺幣玖
佰元折算壹日，減為有期徒刑參月，如易科罰金，以銀元佰元
即新臺幣玖佰元折算壹日。
    事  實
一、甲○○於民國95年年初某日，在宜蘭縣羅東公園，與真實姓
    名、年籍不詳之成年男子，約定由甲○○擔任營利事業負責
    人，再與該成年男子於95年02月20日向臺北市政府辦理公司
    變更登記，自民國95年03月至12月間，甲○○擔任設於臺北
    市中山區○○○路○段50號4樓之6 豐瑋科技有限公司（下稱
    豐瑋公司）之負責人，為商業會計法第4 條所稱之商業負責
    人，且以製作會計憑證為其附隨業務。渠等明知豐瑋公司自
    95年03月起至95年12月間止，並無實際銷貨予如附表所示之
    活力京華股份有限公司等7 家公司事實，竟基於共同幫助他
    人逃漏稅捐及填製不實會計憑證之概括犯意聯絡，仍自95年
    03月起至95年12月間，推由前開成年男子以豐瑋公司名義，
    連續虛偽製作以如附表所示之活力京華股份有限公司等7 家
    營業人為買受人，及填入銷售品名、數量、金額均不實之會
    計憑證統一發票，而虛開不實發票共計74紙，銷售額共計6,
    044萬6,602元（起訴書誤載為6,643萬0,293元），稅額總計
    302萬2,333元（起訴書誤載為332萬1,519元），持交前述活
    力京華股份有限公司等7 家營業人，以為進項憑證，而其中
    並經附表所示活力京華股份有限公司等7 家營業人，持前述
    不實統一發票中之如附表所示之共60紙，作為進項憑證，分
    別依營業稅法之規定申報營業稅時，申報扣抵進項稅額共5,
    813萬7,959元（起訴書誤載為6,643萬0,293元），而以此不
    正當方法，幫助上開如附表所示之納稅義務人逃漏營業稅總
    額計290萬6,900元（起訴書誤載為332萬1,519元），足以生
    損害於稅捐稽徵機關對於課稅管理之正確性及課稅之公平性
    。
二、案經財政部臺灣市國稅局移送臺灣臺北地方法院檢察署檢察
    官偵查起訴。
    理  由
一、上開犯罪事實，業據被告甲○○於偵查中、本院準備程序及
    審理時坦承不諱（見本院97年04月14日審判筆錄），核與證
    人即豐瑋公司之前任登記負責人江素貞與實際負責人賴源棧
    之證述情節大致相符（見偵字卷第105、106頁），並有豐瑋
    公司之公司登記案卷（見偵字卷第148至163頁）、財政部臺
    北市國稅局審查三科查緝案件稽查報告書、豐瑋公司營業稅
    年度資料查詢進項來源明細（分別見偵字卷第1至6、8、9頁
    ）、財政部臺北市國稅局士林稽徵所函所檢附之豐瑋公司設
    立變更登記表及統一發票購買證申請書（見偵字卷第14至17
    頁）、專案申請調檔統一發票查核清單（見偵字卷第77至85
    頁）、領用統一發票商號查詢（見偵字卷第120至125頁）等
    附卷足憑，足認被告任意性自白核與事實相符，應堪採信。
    本案事證明確，被告前開犯行，堪以認定，應予依法論科。
二、論罪科刑：
  (一)被告行為後，商業會計法第71條業於95年05月24日修正施行
    ，該條第1 款原規定「商業負責人、主辦及經辦會計人員或
    依法受託代他人處理會計事務之人員有左列情事之一者，處
    5 年以下有期徒刑、拘役或科或併科新臺幣15萬元以下罰金
    ：一、以明知為不實之事項，而填製會計憑證或記入帳冊者
    」，修正後則將上開條文之刑度規定提高為「5 年以下有期
    徒刑、拘役或科或併科新臺幣60萬元以下罰金」，茲比較新
    舊法之結果，自應適用被告行為時之法律即95年05月24日修
    正施行前之商業會計法第71條第1 款明知為不實之事項而填
    製會計憑證罪處斷。
  (二)被告行為後，刑法部分條文業於94年1月7日修正，94年2 月
    2 日公布，95年7月1日施行，修正後刑法第2條第1項規定：
    「行為後法律有變更者，適用行為時之法律，但行為後之法
    律有利於行為人者，適用最有利於行為人之法律。」，上開
    規定乃與刑法第1 條罪刑法定主義契合，而貫徹法律禁止溯
    及既往原則，係規範行為後法律變更所生新舊法律比較適用
    之準據法，是刑法第2條本身雖經修正，但刑法第2條既屬適
    用法律之準據法，本身尚無比較新舊法之問題，應一律適用
    裁判時即修正後刑法第2 條規定以決定適用之刑罰法律，先
    予敘明。而有關新舊法之比較，應就罪刑有關之共犯、連續
    犯、牽連犯加重等暨其他法定加減原因（如身分加減）與加
    減例等一切情形，綜其全部罪刑之結果而為比較（最高法院
    95年第8次刑事庭會議決議參照）。經查：
  1.刑法第55條、第56條關於牽連犯及連續犯之規定，於修正後
    業已刪除，本案被告多次共同填製不實會計憑證及幫助逃漏
    稅捐之行為，於修正前應分依連續犯及牽連犯之規定論以一
    罪，依新法則應予分論併罰，經比較新舊法結果，認適用新
    法對被告並無較為有利。綜上修正前、後之比較，自應適用
    被告行為時之法律，對被告較為有利。
  2.修正前刑法第28條規定：「二人以上共同實施犯罪之行為者
    ，皆為正犯」，修正後刑法第28條則規定：「二人以上共同
    實行犯罪之行為者，皆為正犯」；又修正前刑法第31 條第1
    項規定：「因身份或其他特定關係成立之罪，其共同實施或
    教唆、幫助者，雖無特定關係，仍以共犯論」，修正後刑法
    第31條第1 項則規定：「因身份或其他特定關係成立之罪，
    其共同實行、教唆或幫助者，雖無特定關係，仍以正犯或共
    犯論。但得減輕其刑」。其中「實施」一語，涵蓋陰謀、預
    備、著手及實行之概念在內，其範圍較廣；而「實行」則著
    重於直接從事構成犯罪事實之行為，其範圍較狹，是修正後
    刑法共同正犯之範圍已有限縮，共同正犯之範圍既因此而有
    變動，自屬犯罪後法律有變更，而非僅屬純文字修正，應有
    新舊法比較適用之問題（參照最高法院96年度臺上字第3773
    號判決意旨），本件被告之犯罪行為，依新舊法均成立共同
    正犯，適用新法並無較有利於被告；又被告本即商業負責人
    ，並無適用第31條第1 項但書減輕其刑之餘地，該修正亦未
    有利於被告。
  3.關於罰金刑，在刑法修正前，最低罰金數額依修正前刑法第
    33條第5款之規定為1元以上（貨幣單位為銀元），修正後刑
    法第33條第5款規定：「罰金：新臺幣1千元以上，以百元計
    算之。」，較之修正前提高，自以修正前刑法第33條第5 款
    規定有利於被告。
  4.另關於易科罰金之折算標準，依被告行為時刑法第41條第1
    項、罰金罰鍰提高標準條例第2 條規定，係以銀元1百元、2
    百元或3百元，即新臺幣3百元、6百元或9百元折算1 日；依
    修正後刑法第41條第1項，則係以新臺幣1千元、2千元或3千
    元折算1 日，經比較新舊法，以被告行為時之法律對被告較
    為有利。
三、按統一發票乃證明事項之經過而為造具記帳憑證所根據之原
    始憑證，商業負責人如明知為不實之事項，而開立不實之統
    一發票，係犯商業會計法第71條第1 款之以明知為不實之事
    項而填製會計憑證罪，該罪為刑法第215 條業務上登載不實
    文書罪之特別規定，依特別法優於普通法之原則，自應優先
    適用，無論以刑法第215 條業務上登載不實文書罪之餘地（
    最高法院92年度臺上字第6792號、94年度臺非字第98號判決
    參照）。查被告係豐瑋公司之登記負責人，已如前述，自屬
    商業會計法第4 條所稱之商業負責人。被告明知不實而共同
    填製屬於會計憑證之統一發票，並將該等不實發票交付如附
    表所示之營業人，以供如附表所示之營業人申報營業稅時使
    用，並致如附表所示之營業人發生逃漏稅捐之結果，核其所
    為，係犯修正前商業會計法第71條第1 款以明知為不實之事
    項而填製會計憑證罪、稅捐稽徵法第43條第1 項幫助納稅義
    務人以不正當方法逃漏稅捐罪。被告與前開不詳之成年男子
    間，就填製不實會計及幫助他人逃漏稅捐之犯行，有共同犯
    意聯絡，並推由該成年男子下手實施，應以共同正犯論；就
    填製不實會計憑證部分，前開成年男子係無身分之人而與有
    該身分之被告共同實施犯罪，為身分犯，依刑法第31條第1
    項之規定，亦應為共同正犯。又被告先後多次填製不實會計
    憑證及幫助他人逃漏稅捐之犯行，時間緊接，方法相同，均
    各觸犯構成要件相同之罪名，顯皆係基於概括犯意反覆為之
    ，均為連續犯，依修正前刑法第56條之規定，各以一罪論，
    並加重其刑。被告所犯上開二罪間，有方法結果之牽連關係
    ，應依修正前刑法第55條之規定，從一重之連續違反修正前
    商業會計法第71條第1 款之商業負責人明知不實事項而填製
    會計憑證罪處斷。爰審酌被告因貪圖小利，而共同以虛開發
    票之方式，幫助他人逃漏稅捐，所幫助逃漏之營業稅額高達
    290萬6,900元，嚴重損害稅捐之公平性及正確性，惟其犯罪
    後尚能坦承犯行，兼衡其生活狀況、智識程度等一切情狀，
    量處如主文所示之刑，並諭知易科罰金之折算標準。
四、被告犯罪在96年04月24日以前，且本案查無中華民國九十六
    年罪犯減刑條例所定不予或不得減刑之情形，爰依同條例第
    2條第1項第3 款規定減輕其刑，並依同條例第7條、第9條、
    第10條第1 項規定，諭知其減得之刑及易科罰金之折算標準
    。
據上論斷，應依刑事訴訟法第273條之1 第1項、第299條第1項前
段，95年5月24日修正前商業會計法第71條第1款，稅捐稽徵法第
43條第1 項，刑法第11條前段、第2條第1項前段，修正前刑法第
28條、第56條、第55條、第41條第1 項前段，修正前罰金罰鍰提
高標準條例第2條，現行法規所定貨幣單位折算新臺幣條例第2條
，中華民國九十六年罪犯減刑條例第2條第1項第3款、第7條、第
9條，判決如主文。
本案經檢察官簡逸薇到庭執行職務
中    華    民    國    97    年    4     月    28    日
                  刑事第五庭    法  官  賴秀蘭
以上正本證明與原本無異。
如不服本判決，應於判決送達後10日內，向本院提出上訴狀。
                                書記官  游秀珠
中    華    民    國    97    年    5     月    2     日
附錄本案論罪科刑法條：
95年05月24日修正公布前之商業會計法第71條：
商業負責人、主辦及經辦會計人員或依法受託代他人處理會計事
務之人員有下列情事之一者，處5年以下有期徒刑、拘役或科或
併科新臺幣15萬元以下罰金：
一、以明知為不實之事項，而填製會計憑證或記入帳冊。
二、故意使應保存之會計憑證、會計帳簿報表滅失毀損。
三、偽造或變造會計憑證、會計帳簿報表內容或毀損其頁數。
四、故意遺漏會計事項不為記錄，致使財務報表發生不實之結果
    。
五、其他利用不正當方法，致使會計事項或財務報表發生不實之
    結果。
稅捐稽徵法第43條：
教唆或幫助犯第41條或第42條之罪者，處3 年以下有期徒刑、拘
役或科新臺幣6萬元以下罰金。
稅務人員、執行業務之律師、會計師或其他合法代理人犯前項之
罪者，加重其刑至2分之1。
稅務稽徵人員違反第33條規定者，除觸犯刑法者移送法辦外，處
1萬元以上5萬元以下罰鍰。
附表：
┌──┬─────┬───┬─────┬─────┬───┬─────┬─────┬───┐
│編號│ 公司名稱 │日  期│  銷售額  │   稅額   │ 張數 │已申報扣抵│已申報扣  │ 張數 │
│    │          │      │          │          │      │銷項稅額  │抵稅額    │      │
├──┼─────┼───┼─────┼─────┼───┼─────┼─────┼───┤
│ 1  │活力京華股│95年7 │ 0000000  │ 101720   │  6   │ 0000000  │ 101720   │   6  │
│    │份有限公司│、8月 │          │          │      │          │          │      │
├──┼─────┼───┼─────┼─────┼───┼─────┼─────┼───┤
│ 2  │新世紀資通│95年5 │ 35797    │ 1789     │  6   │ 35797    │ 1789     │   6  │
│    │股份有限公│、6月 │          │          │      │          │          │      │
│    │司        │      │          │          │      │          │          │      │
├──┼─────┼───┼─────┼─────┼───┼─────┼─────┼───┤
│ 3  │睿翔科技有│95年6 │ 0000000  │ 100000   │  6   │ 0000000  │ 100000   │   6  │
│    │限公司    │月    │          │          │      │          │          │      │
├──┼─────┼───┼─────┼─────┼───┼─────┼─────┼───┤
│ 4  │源得股份有│95年11│ 00000000 │ 0000000  │  27  │ 00000000 │ 0000000  │  27  │
│    │限公司    │、12月│          │          │      │          │          │      │
├──┼─────┼───┼─────┼─────┼───┼─────┼─────┼───┤
│ 5  │正威有限公│95年11│ 00000000 │ 565226   │  14  │ 00000000 │ 565226   │  14  │
│    │司        │、12月│          │          │      │          │          │      │
├──┼─────┼───┼─────┼─────┼───┼─────┼─────┼───┤
│ 6  │竣貿空調冷│95年7 │ 0000000  │ 115433   │  14  │ 0        │ 0        │  0   │
│    │凍有限公司│、8月 │          │          │      │          │          │      │
├──┼─────┼───┼─────┼─────┼───┼─────┼─────┼───┤
│ 7  │和美資源回│95年11│ 43200    │ 2160     │  1   │ 43200    │ 2160     │  1   │
│    │收有限公司│月    │          │          │      │          │          │      │
├──┴─────┼───┼─────┼─────┼───┼─────┼─────┼───┤
│合        計    │      │ 00000000 │ 0000000  │  74  │ 00000000 │ 0000000  │  60  │
└────────┴───┴─────┴─────┴───┴─────┴─────┴───┘


司法院資訊處製作；財團法人民間司法改革基金會備份。
